臺灣雲林地方法院民事判決
110年度訴字第483號
原      告  王義包  
訴訟代理人  王秋枝  


被      告  王文彬  
            王土城  
            林陳珠仔
            林陳菊  
            陳新讀  
            陳凱    
            王木枝  
            王綉惠  

            王惠雅  
受告知訴訟人李學德  
上列當事人間請求分割共有物事件，本院於民國111年4月12日言
詞辯論終結，判決如下:
    主  文
兩造共有坐落雲林縣○○鄉○○○段○○○○段○○○○○地號、面積三九三平
方公尺土地，分割如附圖即雲林縣西螺地政事務所民國一百一十
年八月十七日土地複丈成果圖所示，即:
㈠編號Ａ部分、面積六十四平方公尺土地及編號Ｄ部分、面積一六
  八平方公尺土地，分由原告取得。
㈡編號Ｃ部分、面積一三九公尺土地，分由被告王文彬、王土城
　、林陳珠仔、林陳菊、陳新讀、陳凱、王木枝、王綉惠、王惠雅共同取得，並保持公同共有。
㈢編號Ｂ部分、面積二十二平方公尺土地為預留巷道，由兩造按原
  應有部分比例保持共有。
原告應補償被告王文彬、王土城、林陳珠仔、林陳菊、陳新讀、
陳凱、王木枝、王綉惠、王惠雅新台幣壹萬壹仟肆佰壹拾參元，
並由被告九人公同共有。　
原告與被告王文彬、王土城共有坐落雲林縣○○鄉○○○段○○○○段○○○
○○地號、面積五一○平方公尺土地，分割如同上附圖所示，即:
㈠編號Ｅ部分、面積一六六平方公尺土地，分由原告取得。
㈡編號Ｆ部分、面積一六六公尺土地，分由被告王文彬取得。
㈢編號Ｇ部分、面積一六六公尺土地，分由被告王土城取得。
㈣編號Ｈ部分、面積十二平方公尺土地為預留道路，由原共有人按
  應有部分比例保持共有。
原告與被告王文彬應各補償被告王土城新台幣肆仟玖佰貳拾伍元
。　
訴訟費用由兩造依附表應有部分欄所示應有部分比例負擔。　
    事實及理由
壹、程序部分:
    被告林陳珠仔、林陳菊、陳新讀、陳凱、王木枝、王綉惠、
    王惠雅未於言詞辯論期日到場，核無民事訴訟法第386條各
    款所列情形，爰依原告之聲請，由其一造辯論而為判決。
貳、實體部分:
一、原告主張:
  ㈠坐落雲林縣○○鄉○○○段○○○○段00000地號、面積393平方公尺土
    地（下稱436-6地號土地）、同段437-8地號、面積510平方
    公尺土地（下稱437-8地號土地，或與436-6地號土地合稱系
    爭二筆土地）為兩造所共有，各共有人之應有部分如附表一
    應有部分比例欄所示。系爭二筆土地並無因法令規定或使用
    目的不能分割，共有人間亦無訂有不分割之協議
　　，然就分割方法不能協議決定，爰訴請裁判分割，並請依雲
    林縣西螺地政事務所（下稱西螺地政）民國110年8月17日土
    地複丈成果圖（下稱附圖）所示方法分割，願依石亦隆不動
    產估價師事務所111年2月18日隆雲訴字第1110101號函所附
    不動產估價報告書所示找補，即436-6地號土地部分，原告
    以新台幣（下同）11,411元補償被告王文彬、王土城、林陳
    珠仔、林陳菊、陳新讀、陳凱、王木枝、王綉惠、王惠雅（
　　下或稱被告等人）公同共有；437-8地號土地部分，由原告
    與被告王文彬各補償被告王土城4,925元等語。
  ㈡並聲明:系爭二筆土地依附圖分割;訴訟費用由兩造依附表所
    示比例連帶負擔。
二、被告部分:
  ㈠被告王文彬、王土城:同意依附圖分割，但持分部分不願意出
    賣等語。
　㈡被告林陳珠仔、林陳菊、陳新讀、陳凱、王木枝、王綉惠、
    王惠雅未於最後言詞辯論期日到場，惟被告林陳珠仔、林陳
    菊、陳新讀、陳凱、王木枝均曾到庭表示同意分割，但分到
    前面的人要補貼分到後面的人，如果沒有補貼，分到前面的
    人就要提供道路等語。
三、得心證之理由:
  ㈠按各共有人，除法令另有規定外，得隨時請求分割共有物。
    但因物之使用目的不能分割或契約訂有不分割之期限者，不
    在此限。共有物之分割，依共有人協議之方法行之。分割之
    方法不能協議決定，或於協議決定後因消滅時效完成經共有
    人拒絕履行者，法院得因任何共有人之請求，命以原物分配
    於各共有人。以原物為分配時，如共有人中有未受分配，或
    不能按其應有部分受分配者，得以金錢補償之。以原物為分
    配時，因共有人之利益或其他必要情形，得就共有物之一部
    分仍維持共有。民法第823 條第1 項前段、第824 條第1 項
　　、第2 項第1 款、第3 項、第4 項分別定有明文。查系爭二
    筆土地為兩造所共有，各共有人之應有部分比例如附表所示
　　，均為特定農業區之甲種建築用地，並無因法令規定或使用
    目的不能分割，共有人間亦無訂有不分割之協議，然共有人
    間就分割方法不能協議決定等情，為到場被告等人所不爭執
　　，並有原告提出之系爭二筆土地登記第一類謄本載明在卷可
    按（本院卷第67至75頁），且參酌於本院調解及辯論期日，
    均有部分共有人未能到場等情節，足信屬實。從而，原告請
    求裁判分割系爭二筆土地，於法有據，應予准許。
　㈡又裁判上定共有物分割之方法，固可由法院自由裁量，不受
    共有人主張之拘束，但仍應斟酌各共有人之意願、共有物之
    性質、價格、分割前之使用狀態、經濟效用、分得部分之利
    用價值及全體共有人之利益等有關情狀，定一適當公平之方
    法以為分割。另分割共有物固不受分管契約之拘束，惟儘量
    依各共有人使用現狀定分割方法，以維持現狀，減少共有人
    所受損害，當不失為裁判分割斟酌之一種原則（最高法院98
    年度台上字第2058號、96年度台上字第108號判決意旨參照
　　）。查系爭二筆土地（436-6地號土地東側與437-8地號土地
    西側相鄰）南側臨二崙鄉、西螺鎮界址之六米道路，其上並
    無任何建物，原告表示同段436-4地號土地預計做為巷道使
    用，目前尚未開通等情，業經本院會同兩造及西螺地政人員
    履勘現場明確，並製有勘驗筆錄、現場照片及附圖等在卷可
    參（本院卷第107-120、135頁），且有本院108年度訴字第5
    83號民事判決暨附圖在卷可佐（本院卷第183-191頁），足
    信無誤。本院審酌系爭二筆土地使用之現況，與到場之共有
    人均同意依附圖所示方法分割，又被告等人所分得436-6地
    號土地編號Ｃ部分及原告分得編號A部分，雖均未直接臨南側
    六米道路，惟已與同段436-4地號及附圖編號B部分預留巷道
    相通，可經由該預留巷道通往南側六米道路，均已與公路有
    適宜之連絡，足以充分發揮各分得土地之經濟價值；另43
　　7-8地號土地南端有一三角形突出南臨之馬路，為方便共有
    人分得土地及用路人之共同利益，如附圖編號H部分（即該
    突出之三角形部分）預留供道路使用，亦符各共有人分得土
    地之利用價值;且經本院將如附圖之分割方案寄送未到場之
    被告，渠等均未到場或具狀表示任何意見，可見其等對該分
    割方案無意見，應符合各共有人之主觀意願，故判決如主文
    第一、三項所示。
　㈢次按共有物之原物分割，依民法第825 條規定，係各共有人
    就存在於共有物全部之應有部分，互相移轉，使各共有人取
    得各自分得部分之單獨所有權。故如共有物之價值因位置不
    同而有差異，因原物分割而取得之價值較其應有部分折算價
    值為多者，即應以金錢補償其分配價值較少之共有人。如分
    配較多及較少之共有人均為多數時，為期公平，並符上開共
    有物應有部分互相移轉之原則，該每一分配較多之共有人即
    應就其補償金額，對於分配較少之共有人全體為補償，並依
    各該短少部分之比例，定其給付金額（最高法院87年度台上
    字第28號判決意旨可參）。被告王木枝等人主張分到前面的
    人要補貼分到後面的人等語，且兩造對於找補金額無法達成
    共識。經本院囑託石亦隆不動產估價師事務所依如附圖所示
    分割方案，各共有人之共有價值與所分得土地之價差為估價
    結果，436-6地號土地部分，原告應補償被告等人11,413元
　　;437-8地號部分，原告與被告王文彬應各補償被告王土城4,
　　925元。且上開估價，係經估價師勘估標的進行產權、一般
    因素、區域因素、個別因素、不動產市場現況及勘估標的依
    最有效使用情況下，及專業見分析後，採比較法及土地開發
    分析法進行評估之結果，有該不動產估價報告書在卷可按（
　　外放），核其估價方式堪稱公允適當，應屬可採，故判決如
    主文第二、四項所示。
　㈣末按共有人自共有物分割之效力發生時起，取得分得部分之
    所有權。應有部分有抵押權或質權者，其權利不因共有物之
    分割而受影響。但有下列情形之一者，其權利移存於抵押人
    或出質人所分得之部分：權利人同意分割。權利人已參加
    共有物分割訴訟。權利人經共有人告知訴訟而未參加。前
    項但書情形，於以價金分配或以金錢補償者，準用第881條
    第1 項、第2 項，或第899 條第1 項規定。民法第824 條之
    1 第1 至3 項分別定有明文。本件437-8地號土地其中被告
    王土城、王文彬所有之各1/3應有部分，業經各該共有人分
    別設定抵押權予原告及訴外人李學德，有該土地登記第一類
    謄本載明在卷可查，本院依原告之聲請於訴訟中對抵押權人
    李學德告知訴訟，受告知人李學德經合法通知未到庭參加訴
    訟，揆諸上揭規定，其抵押權應移存於被告王土城、王文彬
    分割後各所受分配之土地，附此敘明。
四、訴訟費用之負擔:按分割共有物事件乃具非訟事件之性質，
    法院斟酌何種分割方法較能增進各共有人分得土地之經濟效
    益，並兼顧兩造之公平、利益，以決定適當之分割方法，不
    因何造起訴而有不同，故原告本件請求裁判分割共有物雖有
    理由，然由敗訴之當事人負擔全部訴訟費用顯失公平，應依
    民事訴訟法第80之1規定，命勝訴之原告負擔部分訴訟費用
　　。且共同被告就各筆土地之應有部分比例亦有不同，於本件
    訴訟之利害關係顯有差異，應由本院依同法第85條第1項後
    段規定，酌量其等利害關係之比例，命共有人全體各按其應
    有部分比例負擔本件訴訟費用，方屬公平。另被告王木枝等
    9人係公同共有436-6地號土地之應有部分，係因不可分之債
    而敗訴者，就其等應負擔之訴訟費用，應依同法第85條第2
    項規定連帶負擔，故命本件訴訟費用由兩造各按系爭二筆土
    地如附表所示之應有部分比例欄所示負擔。
五、結論:本件原告之訴為有理由，爰判決如主文。　
中　　華　　民　　國　　111 　年　　5　　 月　　10　　日
             　　 民事第一庭    法  官  黃一馨

以上正本係照原本作成
如對本判決上訴，須於判決送達後廿日內向本院提出上訴狀。如
委任律師提起上訴者，應一併繳納上訴審裁判費。
中　　華　　民　　國　 111　　年　　5 　　月　　10　　日
                                書記官　鄭夙惠

　　　
附表：雲林縣二崙鄉新庄子段新庄子小段
 土地 436-6地號 437-8地號   備   註 編號 共有人 應有部分比例 應有部分比例   1 王義包 131分之82 3分之1   2 王文彬  3分之1   3 王土城  3分之1   4 王文彬、王土城、林陳珠仔 、林陳菊 、陳新讀 、陳凱、 王木枝、 王綉惠、 王惠雅 131分之49 （公同共有）   訴訟費用應 連帶負擔